臺北高等行政法院判決
                                      100年度訴字第257號
                                     100年4月7日辯論終結
原      告　黃俊烈
被      告　新北市政府稅捐稽徵處
代　表　人　許慈美（處長）
訴訟代理人　胡玉如
          　黃美源
上列當事人間土地增值稅事件，原告不服新北市政府中華民國10
0 年1 月26日北府訴決字第0990917600號（案號：000000000 ）
訴願決定，提起行政訴訟。本院判決如下：
    主  文
原告之訴駁回。
訴訟費用由原告負擔。
    事實及理由
一、程序事項：
    本件原告經合法通知，未於言詞辯論期日到場，依行政訴訟
    法第218 條準用民事訴訟法第386 條、第385 條第1 項前段
    規定，核無民事訴訟法第386 條所列各款情形，爰依到場被
    告之聲請，由其一造辯論而為判決。
二、事實概要：
    訴外人陳友吉所有坐落新北市○○區○○○段五股坑小段13
    49-4地號土地（以下簡稱系爭土地），前經臺灣板橋地方法
    院（以下簡稱板橋地院）以民國87年度民執實字第3 號強制
    執行事件拍賣，並於88年7 月1 日由訴外人王黃金蓮等9 人
    拍定取得，被告前身臺北縣政府稅捐稽徵處（於99年12月25
    日改制為被告；以下均以被告稱之）所屬新莊分處乃依板橋
    地院民事執行處之通知，先按一般用地稅率核計土地增值稅
    新臺幣（下同）2,394,154 元，並函請執行法院代為扣繳在
    案。嗣原告於99年4 月22日向被告所屬新莊分處申請就系爭
    土地改依行為時土地稅法第39條之2 規定免徵土地增值稅，
    該分處以原告遲至99年4 月22日始代為提出申請，已逾行政
    程序法及稅捐稽徵法第28條5 年時效期限，故本案應無修正
    前土地稅法第39條之2 規定免徵土地增值稅之適用，而以99
    年9 月9 日北稅莊四字第0990044108號函否准所請（下稱原
    處分）。原告不服，提起訴願，復遭新北市政府決定不受理
    ，遂向本院提起行政訴訟。
三、本件原告主張：
(一)、原告係行使申請被告履行稅捐稽徵法第28條規定義務之請求
    權（人民對國家公法上給付請求權），並非申請退稅或免稅
    ，或就課稅處分為申請，是訴願決定機關以退稅或免稅程序
    視之，用法錯誤而有不當。現行行政訴訟法以主觀訴訟為原
    則，主觀訴訟以保護人民主觀之公權利為目的（最高行政法
    院98年度判字第846 號、92年度判字第1821號判決參照）。
    行政程序法第34條但書之規定，參同法第35條立法理由，仍
    指人民為自己利益，請求國家行政機關為特定之行政處分而
    言，學者謂此為「人民對國家公法上給付請求權」之行使。
    原告以被告於系爭農地被拍賣時，未正確適用行為時農業發
    展條例第27條、土地稅法第39條之2 規定，致納稅義務人陳
    友吉溢繳稅額，為求退稅後之分配（財政部93年12月14日台
    財稅第09304562940 號令參照），申請被告履行稅捐稽徵法
    第28條第2 項所賦於之義務，被拒絕或不予處理，自屬侵害
    原告之權益。本件符合農地農用免稅要件，不待人民申請，
    被告應於系爭農地移轉時，依職權作成免稅之行政處分，竟
    依土地稅法第33條規定之一般稅率計課，致納稅義務人溢繳
    稅額，適用法規有錯誤，依行政程序法第34、35條規定，只
    要對當事人有益，皆得為該特定行為，即原告請求被告依稅
    捐稽徵法第28條第2 項規定履行義務作為給付之請求，為人
    民對國家公法給付請求權的行使，性質上，原告並非對課稅
    處分為爭議，亦非行使退稅權或免稅權，非對稅有所請求，
    亦非行使代位權。
(二)、行政機關所為單純之事實敘述或理由說明，如不因該項敘述
    或說明而生法律上效果者，固非行政處分，不得對之提起訴
    願；惟若行政機關對於人民請求之事項，雖未為具體准駁之
    表示，但由其敘述之事實及理由之說明內容，如已足認其有
    准駁之表示，而對人民發生法律上之效果者，即難謂非行政
    處分（司法院釋字第423 號解釋、改制前行政法院55年判字
    第223 號判例、77年度判字第2054號判決參照）。被告99年
    9 月9 日北稅莊四字第0990044108號函已就原告申請之事項
    直接駁回，函文中業已表示拒絕之法律效果，且自此函文用
    語，足以讓受文者即原告認已無後續處置，揆諸上開規定、
    判例、判決暨說明，應認系爭處分依其敘述之事實及理由，
    已足認其有准駁之表示，顯係政府機關就公法上具體事件所
    為之決定或其他公權力措施，而對外直接發生法律效果之單
    方行政行為，自屬行政處分，原告對之不服，自得提起行政
    救濟。訴願決定機關忽略本件係原告主動申請事項，受理之
    被告即應就其申請事項是否合法及有無理由予以斟酌考量，
    逕認系爭函不具行政處分之效力，與法不合。
(三)、按行政訴訟法第5 條第1 、2 項規定所謂之「依法申請」，
    係指人民依據法令，得向中央或地方機關請求就具體事件為
    一定之決定，且中央或地方機關對於該申請事項負有法定作
    為義務者而言（最高行政法院97年度裁字第1991號、高雄高
    等行政法院97年度訴字第622 號判決參照）。則依行政程序
    法第34條規定、第35條立法理由、公務員服務法第1 條規定
    ，國家行政機關有依申請本於各該法律規定履行所賦予之義
    務，並於行政機關有終局處分時不服，得提出行政救濟之權
    利，為行政程序法第174 條所明定。則原告申請被告履行公
    法義務，就納稅義務人陳友吉所有被拍賣農地作成退還溢繳
    稅額之行政處分，若當初被拍賣系爭農地果符合免稅要件（
    行為時農業發展條例第27條規定參照），被告竟依一般稅率
    扣繳土地增值稅，自屬適用法規有誤，或有可歸責於政府機
    關之錯誤，依稅捐稽徵法第28條第2 項規定，自有作成退還
    溢繳稅額之義務，因此，原告99年4 月22日之申請，顯屬行
    政訴訟法第5 條所規定之「依法申請案件」，其申請被駁回
    ，顯係侵害原告應受分配之權益，經訴願程序後，原告提出
    課予義務訴訟，合法有據。
(四)、按財政部90年8 月13日台財稅字第0900455007號函釋意旨，
    修法前土地稅法第39條之2 規定，當然適用免徵土地增值稅
    。行為時農業用地移轉免徵增值稅案件管制檢查作業要點第
    2 點規定，符合土地稅法第39條之2 第1 項、平均地權條例
    第45條第1 項或農業發展條例第27條規定者，應核准免徵土
    地增值稅，免稅後稽徵機關應依法列管。是符合土地稅法第
    39條之2 第1 項、平均地權條例第45條第1 項或農業發展條
    例第27條規定者，不待人民申請，當然發生免稅效果，稽徵
    機關應於農地移轉時核定免徵土地增值稅。次按農業用地並
    作農業使用者，依土地稅法第22條規定，課徵田賦。又依法
    課徵田賦之農業用地，若符合免徵田賦要件者，經依土地稅
    減免規則核准後，依田賦稽徵工作程序第7 條規定，稽徵機
    關每年會同會辦機關普查或抽查1 次，如有下列各款情形之
    一者，應即辦理撤銷減免，追收應納田賦及移送處罰。本案
    土地為農業用地並作農業使用，一直按田賦課徵，並無依土
    地稅法第22條之1 課徵荒地稅之情事。又因系爭土地為農業
    用地並作農業使用，經認符合法定免徵田賦要件，故系爭土
    地自原所有權人即納稅義務人陳友吉取得後至移轉時，一直
    免徵田賦，足見系爭土地依法作農業使用，並無疑義，被告
    於每年會同會辦機關普查或抽查時，始無辦理撤銷減免，追
    收應納田賦及移送處罰之情事，系爭農地於移轉時一直作農
    業使用，移轉與自行耕作之農民繼續耕作，依改制前行政法
    院80年6 月份庭長評事聯席會議決議所示，於系爭農地88年
    7 月1 日拍賣移轉時，當然發生免稅效果。故被告於系爭農
    地被拍賣時，依一般稅率課徵土地增值稅，致納稅義務人陳
    友吉溢繳稅額，自屬適用法規有誤。
(五)、原告申請被告履行公法義務請求權，其法律關係為稅捐稽徵
    法第28條之規定，依該條第2 項規定，被告當初依一般稅率
    計課土地增值稅，適用法規有錯誤，致納稅義務人陳友吉溢
    繳稅額，原告申請被告履行公法義務，即無時效消滅規定之
    適用。被告自有依申請退還納稅義務人陳友吉溢繳稅額之義
    務，此參公務員服務法第1 條規定益明。抑且，行政先例若
    屬合法者，應賦予人民有要求行政機關相同之事件作相同處
    理之請求權，實為最高行政法院93年判字第1392號判例實踐
    平等原則之核心所在。茲有債務人邱張治所有農地於85年
    3 月1 日被法院執行拍賣，債權人陳正雄91年8 月6 日申請
    被告履行退稅之公法義務，被告審核後，以92年8 月20日北
    稅淡二字第0920016575號函准許之，此外，另有15件相同案
    件作成相同之行政處分。足見債權人有權請求稽徵機關履行
    公法義務退還納稅義務人溢繳稅額為行政慣例，本於行政慣
    例及憲法之平等原則要求，原告自得請求被告作成相同行政
    處分之權利。又債權人陳正雄申請乙案為被告所辦理案件，
    不能諉為不知，則就原告申請案件，竟拒絕比照辦理，顯有
    意作成不公平待遇，按改制前行政法院81年度判字第1006號
    判決意旨，有權力濫用之違法。
(六)、因此，就撤銷之請求言：於原告申請被告作成退還溢繳稅額
    之行政處分時，已知系爭農地自始符合免稅要件，不依公務
    員服務法第1 條、稅捐稽徵法第28條第2 、4 項規定，盡法
    律規定應盡義務，反作成已逾5 年時效而否准之處分，參照
    行政訴訟法第201 條規定，即有撤銷之法律上原因。就課予
    義務之請求言：依行政程序法第34、35條規定，當事人有請
    求被告作成有利於原告之行政處分，依公務員服務法第1 條
    、稅捐稽徵法第28條第2 、4 項及行為時農業發展條例第27
    條規定，被告就系爭農地有作成退還納稅義務人陳友吉所溢
    繳稅額之義務，竟拒絕返還，參照行政訴訟法第200 條第1
    項第3 款規定，有令作成法規所課予之義務。綜上，行為時
    法律規定之農地免稅案件，不待人民申請而當然發生免稅效
    果，稽徵機關係依職權為之。系爭農地符合行為時農業發展
    條例第27條、行為時土地稅法第39條之2 、行為時平均地權
    條例第45條第1 項規定，於系爭農地被執行法院拍賣時，被
    告依一般稅率計課土地增值稅，即屬未正確適用法規，致納
    稅義務人陳友吉溢繳稅額，顯有可歸責，原告為申請履行公
    法義務程序進行時之當事人，為自己利益，得申請被告履行
    稅捐稽徵法第28條規定之義務作成退還溢繳土地增值稅之權
    利，並得本於合法之行政先例，要求被告為相同之事件作相
    同處理，被告竟予於否准，與法律規定、合法行政先例、財
    政部函釋、最高行政法院統一法律見解不合。
(七)、按拍賣為買賣之一種，買賣時應踐行之程序，於拍賣亦應踐
    行之，最高法院46年台上字第365 號判例闡釋有案。系爭土
    地為農業用地，依土地法第30條規定，執行法院會將農地承
    買人必須具有自耕能力證明之事項記載於拍賣條件中，而系
    爭農地由指定人拍定買受，足見拍定人承受系爭農地符合法
    律規定要件。又執行法院拍定之案件，依稅捐稽徵法第6 條
    之規定，會將拍定條件、價格通知該管稽徵機關據以核算土
    地增值稅。依內政部85年1 月3 日台內地字第8415502 號函
    釋，關於「自耕能力證明書之申請及核發注意事項」第6 點
    第2 項所稱「農業使用」，應以農耕或農作使用為限。而依
    內政部所核發自耕能力證明書審查表第7 項規定，審查農地
    是否符合法律規定之使用，必須「依實地勘查情形認定」或
    「必要時得簽會建管等相關單位認定」。系爭農地由拍定人
    檢附自耕能力證明書買受，為被告所自認，顯見主管機關依
    實地勘查情形認定系爭農地確實作農業使用。又拍定人有檢
    附自耕能力證明書承受系爭農地為兩造不爭，耕地之承受人
    向主管機關申請自耕能力證明書時，應依規定格式敘明「…
    於承受後列耕地後確保供自任耕作」，顯有繼續耕作之表示
    。因此，系爭農地符合行為時農業發展條例第27條規定，已
    毋庸置疑。次依財政部76年6 月13日台財稅第7637373 號函
    釋，倘法院拍賣公告內已註明應賣人應提出自耕能力證明書
    ，免由義務人或權利人提出申請。因此，系爭農地既符合行
    為時農業發展條例第27條規定，法院將拍定條件及拍定價格
    通知該管稽徵機關，拍定人又檢附自耕能力證明書承受，自
    不須當事人負協力義務；且依前揭函釋，修法前土地稅法第
    39條之2 規定，當然適用免徵土地增值稅。改制前行政法院
    80年6 月12日庭長評事聯席會議決議均在闡明此法規之真意
    。故被告抗辯須當事人負協力義務，與法不合。
(八)、再所謂形式上之存續力，指行政處分經法定期間，當事人未
    依法提出行政救濟而生確定力而言，本案申請被告履行公法
    義務尚未確定，自不生所謂「形式上之存續力」，被告所辯
    尚有誤會。況本案法律關係為稅捐稽徵法第28條第2 項規定
    ，依法無5 年時效規定之適用，被告主張應適用第1 項規定
    ，用法錯誤等情。並聲明求為：1.判決撤銷訴願決定及原處
    分。2.被告應依本件法律上見解，對於納稅義務人陳友吉所
    有上開土地作成退還溢繳土地增值稅之行政處分，並自拍定
    人代為繳納稅款之日起算，至填發收入退還書國庫支票之日
    止，按更正稅額，依代為繳納稅款之日郵政儲金匯業局之1
    年期定期存款利率，按日加計利息，將溢繳稅款函請法院重
    新分配予原告。
四、被告則以：
(一)、系爭土地之移轉，肇因於板橋地院民事執行處強制執行事件
    之拍賣，債務人即原土地所有人陳友吉並未依強制執行法第
    39條規定於該強制執行事件執行程序中聲明異議或有所不服
    ，亦未就板橋地院民事執行處所製作之執行分配表提起異議
    之訴，遂經該處執行分配完畢確定在案。是系爭土地增值稅
    之課稅處分既因板橋地院民事執行處執行分配完畢，已生形
    式上之存續力，除非具有法定事由（法定請求權），否則無
    論係該核稅處分之納稅義務人陳友吉，抑或任何第三人均不
    得任意再為爭執甚明。按行為時土地稅減免規則第6 條規定
    及高雄高等行政法院99年簡字第319 號判決意旨，本件有關
    土地增值稅之免徵，仍應由債務人（原土地所有權人）或拍
    定人（承受人）檢附農業發展條例施行細則第15條（土地稅
    法施行細則第58條；平均地權條例施行細則第62條）規定之
    文件向稅捐稽徵機關提出申請。從而原告主張稽徵機關應不
    待人民之申請，即依職權作成免徵土地增值稅之行政處分云
    云，顯屬誤解法令。
(二)、且按財政部73年7 月30日台財稅第56686 號函釋意旨（因土
    地稅法第39條之2 於89年1 月26日修正，故免編列於96年版
    土地稅法令彙編），本件因原土地所有權人及拍定人均未依
    行為時農業發展條例第27條規定，向被告所屬新莊分處提出
    免徵土地增值稅之申請，於法院拍賣時亦未檢附證明文件，
    致該分處無從憑以核定，遂按一般用地稅率核算土地增值稅
    共計2,394,154 元。因本件非屬該分處適用法令錯誤、計算
    錯誤或其他可歸責於政府機關之錯誤，自無98年1 月21日修
    正公布之稅捐稽徵法第28條第2 項規定之適用，又原告（債
    權人）對於被拍賣土地免徵土地增值稅之反射利益，並非法
    律上之權利或利害關係受直接侵害，揆諸行政訴訟法第4 條
    規定，非屬行政處分，原告對之起訴，非法之所許等語，資
    為抗辯。並聲明求為判決駁回原告之訴。
五、本件如事實概要欄所載之事實，有被告99年9 月9 日北稅莊
    四字第0990044108號函（第129-131 頁）、新北市政府100
    年1 月26日北府訴決字第0990917600號訴願決定書（第125-
    127 頁）、原告99年4 月22日申請函（第72頁）、系爭土地
    登記謄本（第62-69 頁）、板橋地院民事執行處99年6 月7
    日板院輔87執更實字第3 號函檢送分配表（第58-61 頁）、
    板橋地院不動產權利移轉證書（第50頁）等件影本附原處分
    卷可稽，且為兩造所不爭，洵堪認定。是本件爭點厥在：訴
    外人陳友吉前已繳納之系爭土地增值稅，原告是否得依現行
    稅捐稽徵法第28條第2 項規定，請求被告辦理退稅如訴之聲
    明所示？
(一)、按「（第2 項）納稅義務人因稅捐稽徵機關適用法令錯誤、
    計算錯誤或其他可歸責於政府機關之錯誤，致溢繳稅款者，
    稅捐稽徵機關應自知有錯誤原因之日起2 年內查明退還，其
    退還之稅款不以5 年內溢繳者為限。…（第4 項）本條修正
    施行前，因第2 項事由致溢繳稅款者，適用修正後之規定。
    （第5 項）前項情形，稅捐稽徵機關於本條修正施行前已知
    有錯誤之原因者，2 年之退還期間，自本條修正施行之日起
    算。」稅捐稽徵法第28條第2 項、第4 項、第5 項定有明文
    。又「人民因中央或地方機關對其依法申請之案件，予以駁
    回，認為其權利或法律上利益受違法損害者，經依訴願程序
    後，得向高等行政法院提起請求該機關應為行政處分或應為
    特定內容之行政處分之訴訟。」乃行政訴訟法第5 條第2 項
    所明定。因依稅捐稽徵法第28條規定向稅捐機關申請返還溢
    繳稅款，仍須經過稅捐機關審核後而為「准駁」之行政處分
    ，是如申請遭拒絕（駁回）後，經循訴願程序救濟仍未果，
    乃得依行政訴訟法第5 條第2 項規定，提起課予義務訴訟，
    先此敘明。
(二)、次按「（第1 項）土地增值稅之納稅義務人如左：一、土地
    為有償移轉者，為原所有權人。二、土地為無償移轉者，為
    取得所有權之人…（第2 項）前項所稱有償移轉，指買賣、
    交換、政府照價收買或徵收等方式之移轉；…。」、「農業
    用地在依法作農業使用時，移轉與自行耕作之農民繼續耕作
    者，免徵土地增值稅。」；「（第1 項）依本法第39條之2
    第1 項申請免徵土地增值稅者，依左列規定辦理：一、耕地
    ：由申請人於申報土地移轉現值時，檢附土地登記簿謄本、
    主管機關核發之農地承受人自耕能力證明書影本，送主管稽
    徵機關。二、耕地以外之其他農業用地：由申請人於申報移
    轉現值時，檢附土地登記簿謄本…」、「主管稽徵機關接到
    法院通知之有關土地拍定或承受價額等事項後，除應於7 日
    內查定應納土地增值稅並填掣土地增值稅繳納通知書註明法
    院拍賣字樣，送請執行法院代為扣繳外，並應查明該土地之
    欠繳土地稅額參加分配。」行為時土地稅法第5 條第1 項、
    第2 項、第39條之2 第1 項（內容同行為時農業發展條例第
    27條規定）；同法施行細則第58條第1 項、第61條分別定有
    明文。是行為時土地稅法施行細則第58條規定（即農業發展
    條例施行細則第15條）所指申請免徵土地增值稅之申請人，
    係指申報移轉現值之土地所有權移轉權利人及義務人甚明。
    又財政部93年12月14日台財稅字第09304562940 號令釋：「
    法院拍賣土地之價款，已扣繳土地增值稅，嗣後如有就該拍
    賣土地申請適用減免、自用住宅用地稅率及不課徵土地增值
    稅，致有應退還之稅款時，該退稅款係屬拍賣所得價金之一
    部，應交由執行法院重行分配給債權人。」解釋上亦係以有
    權申請退稅者之申請為前提。
(三)、經查，系爭土地增值稅業據被告依前揭土地稅法第5 條第1
    項第1 款及同法施行細則第61條規定，以土地所有權移轉義
    務人即訴外人陳友吉為納稅義務人，有土地增值稅繳款書附
    於原處分卷第39頁可按，是系爭土地增值稅之納稅義務人乃
    陳友吉，得依前揭農業發展條例規定申請免徵土地增值稅者
    ，亦為陳友吉，洵堪認定。且系爭課徵土地增值稅處分並未
    據受處分人陳友吉不服，業已確定；除非具有法定事由（法
    定請求權），否則無論該課稅處分之相對人，乃至於第三人
    均不得任意就該課稅處分再作爭執。故上開法律並未賦予原
    告本人有請求被告就系爭土地作成免徵土地增值稅或退還陳
    友吉已納之系爭土地增值稅請求權甚明。
(四)、復按「因不服中央或地方機關之行政處分而循訴願或行政訴
    訟程序謀求救濟之人，依現有之解釋判例，固包括利害關係
    人而非專以受處分之人為限，所謂利害關係乃指法律上之利
    害關係而言，不包括事實上之利害關係在內。」改制前行政
    法院75年判字第362 號判例著有明文。人民對行政機關之違
    法處分提起行政訴訟，必其受損害之權利與主張違法之行政
    處分有直接之因果關係始得為之（改制前行政法院78年度判
    字第475 號判決參照）。而行政處分如僅針對處分相對人而
    產生類似債法上的效力時，因第三人不受該行政處分之拘束
    ，處分相對人接受行政處分之結果，在日常經驗法則上，不
    一定導致第三人之權利或法律上利益受到影響，縱使導致第
    三人之權利或法律上利益受到影響，亦係該行政處分之間接
    效果，且係因處分相對人履行該行政處分所課予之義務之事
    實行為所造成，第三人就該行政處分亦僅能認具有事實上之
    利害關係，要難認第三人之權利或法律上利益，因該行政處
    分之作成而受到侵害。而提起行政訴訟法第5 條第2 項之課
    予義務訴訟，係以主張其權利或法律上利益，因行政機關違
    法之不為行政處分，或拒為行政處分而受損害為要件，此乃
    學說上所稱原告必須具有「訴訟權能」，其提起訴訟始能謂
    適格。故縱原告於行為當時乃訴外人陳友吉之債權人，然訴
    外人陳友吉所有系爭土地因拍賣而被課徵土地增值稅，系爭
    土地增值稅課稅處分之受處分人既為陳友吉，繳納土地增值
    稅者亦為陳友吉，前已述及，則系爭土地增值稅課稅處分雖
    致使原告之債權因執行系爭土地結果所得分配之價金相對減
    少，而受影響，然此係因受處分人履行該納稅義務之事實行
    為所造成，為該課稅處分之間接效果，直接受損害者係土地
    所有權人陳友吉，對於居於債權人地位之原告而言，系爭土
    地增值稅之課徵，使債務人可供清償之金額減少，因此受償
    金額減少，致影響原告債權受分配之金額者，乃間接發生之
    損害，並非其權利或法律上之利益直接受損，僅能認其具有
    經濟上之利害關係（最高行政法院94年度判字第904 號判決
    及98年度判字第318 號判決意旨參照）。故原告就系爭課稅
    處分只具事實上之利害關係，其權利或法律上利益並未直接
    受有侵害；是原告非納稅義務人，其以原課稅處分違法為前
    提，向被告為本件申請，無非促請被告注意，故被告前揭覆
    函，與原告之法律上利益無關，對原告不生任何法律上之效
    果，應非行政處分。原告主張：其依稅捐稽徵法第28條第2
    項規定，申請被告履行退還陳友吉所溢繳稅額之義務，為被
    告所否准，自屬行政處分云云，容有誤解，尚非可採；至原
    告所援引之改制前行政法院55年判字第223 號判例、77年判
    字第2054號判決及司法院釋字第423 號解釋均係以行政機關
    為對外發生法律效果之單方行政行為作為前提，核與本案情
    節有別，並不足為原告有利之論據。況縱認屬行政處分，原
    告提起本件課予義務訴訟，其當事人仍不適格，是原告主張
    ：被告應就其系爭申請為實體審究云云，仍屬無據。
(五)、另按行政訴訟法第5 條第2 項規定所謂「依法申請之案件」
    係指人民依據法令之規定，有向機關請求就某一特定具體之
    事件，為一定處分之權利者而言，單純陳情、檢舉、建議或
    請求等，則不包括在內，是若非人民依法申請之案件，即不
    得據以提起訴願及課予義務之訴訟。故法令如未賦予人民有
    公法上請求行政機關為行政處分之權利，人民逕向行政機關
    請求，性質上僅是促使行政機關發動職權，並非屬於「依法
    申請之案件」，行政機關對該請求之人民並不負有作為義務
    ，即令其未依人民請求而發動職權，該人民亦無從主張其有
    權利或法律上利益受損害。至司法院釋字第469 號解釋則僅
    在闡述公務員因故意或過失怠於執行職務，致特定人之自由
    或權利，遭受損害，被害人得依國家賠償法第2 條第2 項後
    段規定，向國家請求損害賠償，並不以被害人對公務員怠於
    之職務行為有公法上請求權存在，經請求其執行而未執行為
    必要；並非如原告所稱有何闡釋人民對公法所未明文賦予請
    求權事項，亦得請求行政機關為利己之處分情事。而行政程
    序法第34條乃僅係有關行政機關開始行政程序之規定，同法
    第35條亦只係有關當事人向行政機關提出申請之方式規定；
    與公務員服務法第1 條有關忠實義務之規定，均未賦予人民
    何實體法上之請求權。換言之，因人民申請而開始行政程序
    與所為之申請應否准許，即依法申請與申請是否合乎實體規
    定要件而應被准許，乃屬二事，對於不合法律實體規定要件
    之申請，行政機關縱受理而開啟行政程序，依法仍應駁回其
    申請；而行政程序法第34條、第35條規定，皆非行政訴訟法
    第5 條所指之實體請求規定，是不能為原告提起本件訴訟之
    實體上申請權或請求權依據。再原告所提改制前被告所屬淡
    水分處92年8 月20日北稅淡二字第0920016575號函（見本院
    卷第13頁），解釋上當為被告所屬淡水分處依債權人申請發
    動職權而為；原證二表列原告聲稱之債權人申請退稅案例（
    見本院卷第14頁）亦然，亦非如原告所言：得作為債權人有
    權請求稽徵機關履行公法義務退還納稅義務人溢繳稅額之行
    政慣例；故原告復主張：本於行政慣例及憲法之平等原則要
    求，其得請求被告作成相同之行政處分權利，被告予以否准
    ，有違行政慣例及平等原則暨行政程序法第6 條規定，且有
    權力濫用之違法云云，仍無可取，爰俱併此敘明。
六、綜上所述，原告並非系爭土地增值稅之納稅義務人，是就系
    爭土地移轉應否免徵土地增值稅乙事，其亦無權利或法律上
    利益受侵害，而無何公法上權利得請求被告應予免徵系爭土
    地增值稅，並辦理退稅。從而，原告提起本件訴訟，為無理
    由，應予駁回。又本件事證已明，原告並無實體法上申請及
    請求依據，則其他關於系爭土地移轉當時是否有農業發展條
    例第27條、土地稅法第39條之2 規定之適用，暨被告是否應
    依職權主動辦理退還系爭溢繳土地增值稅、原告申請是否已
    罹時效等爭議，核與判決結果不生影響，爰不逐一論述，附
    敘明之。
七、據上論結，原告之訴為無理由，爰依行政訴訟法第98條第1
    項前段、第218 條、民事訴訟法第385 條第1 項前段，判決
    如主文。
中　　華　　民　　國　　100　 年　　4　　 月　　21　　日
　        　　　　　臺北高等行政法院第三庭
                              審判長法  官　許瑞助
                                    法  官　劉穎怡
                                    法  官　林玫君
上為正本係照原本作成。
如不服本判決，應於送達後20日內，向本院提出上訴狀並表明上
訴理由，如於本判決宣示後送達前提起上訴者，應於判決送達後
20日內補提上訴理由書（須按他造人數附繕本）。
中　  華　  民  　國　   100 　　年　  4　 月　　21　 日
          　　　　　　      　　　  書記官  黃玉鈴